---
layout: post
title: "Bilans des simulations de fin de championnat 2013/2014"
category: posts
--- 


```{r knitr_init, echo=FALSE, results="asis", cache=FALSE}
library(knitr)

## Global options
options(scipen=10000)
options(max.print="70")
options(prompt="R> ")
opts_chunk$set(fig.path="images/2014-05-23-bilan-simulations-2014/",
               opts_chunk$set(fig.cap = "center"),
               echo=FALSE,
               cache.path="cache/",
               cache=FALSE,
               prompt=TRUE,
               tidy=TRUE,
               highlight=TRUE,
               comment=NA,
               message=TRUE,
               warning=TRUE,
               background=".95;.95;.95",
               out.format="jekyll",
               dev="png",
               fig.width=9,
               fig.height=7)
opts_knit$set(width=75)
opts_knit$set(base.url="/")
options(knitr.table.format = 'html')

```

```{r load, echo=FALSE, results="hide", cache=FALSE, message=FALSE}
library(ProjectTemplate)
load.project()

library(dplyr)
library(XML)
library(data.table)
library(reshape2)
library(ggplot2)

```


```{r scrape, echo=FALSE, results="hide", cache=FALSE, message=FALSE}

## Scraping des résultats de Ligue 1
results.l1 <- scrape.championnat("http://www.maxifoot.fr/calendrier-ligue1.php")
classements.l1 <- calcule.classements(results.l1)

## Scraping des résultats de Ligue 2
results.l2 <- scrape.championnat("http://www.maxifoot.fr/calendrier-ligue2.php")
classements.l2 <- calcule.classements(results.l2)

#cache("results.l1")
#cache("results.l2")

```

```{r loadsim, echo=FALSE, results="hide", cache=FALSE, message=FALSE}

## Chargement des données des simulations
sims.l1 <- load.simulations("src/shiny/app/www/data/Ligue_1/2013-2014")
sims.l2 <- load.simulations("src/shiny/app/www/data/Ligue_2/2013-2014")

```

```{r graphfun, echo=FALSE, results="hide", cache=FALSE, message=FALSE}

#' Calcul le classement final à partir d'u classement

classement.final <- function(classement) {
    classement %>% filter(journee==38) %>% select(eq, classement=classement.reel)  
}

#' Graphe de représentation des simulations d'une équipe

graph.equipe <- function(sims, classements, equipe, typesim="saison") {
    final <- classement.final(classements)
    tmp <- sims[sims$typesim ==typesim & sims$eq==equipe,]
    tmp$journee <- as.numeric(tmp$journee)
    tmp.final <- as.numeric(final %>% filter(eq==equipe) %>% select(classement))
    tmp.classement <- classements %>% filter(eq==equipe & journee<=38) %>% mutate(journee=journee-0.5)
    ggplot(data=tmp) +
        geom_tile(aes(x=journee, y=classement, fill=prob)) +
        scale_y_reverse(limits=c(21,0), breaks=1:20) +
        scale_x_continuous(breaks=20:37) +
        scale_fill_gradient(low="white", high="blue") +
        geom_step(data=tmp.classement, aes(x=journee, y=classement.reel)) +
        geom_hline(yintercept=tmp.final, col="red")
}

#' Graphe proba simulée d'arriver à la position n pour chaque équipe finalement
#' arrivée à la position n

graph.probas <- function(sims, classements, typesim="saison"){
    tmp <- sims[sims$typesim==typesim,]
    tmp$journee <- as.numeric(tmp$journee)
    tmp <- classement.final(classements) %>% inner_join(tmp)
    print(tmp)
    ggplot(data=tmp) +
        geom_tile(aes(x=journee, y=classement, fill=prob)) +
        scale_y_reverse(limits=c(21,0), breaks=1:20) +
        scale_x_continuous(breaks=20:37) +
        scale_fill_gradient2(low="white", mid="blue", high="red", midpoint=50)
}


#' Graphe de comparaisons des prédictions de classement final

graph.predictions <- function(sims, classements, typesim="saison") {

    final <- classement.final(classements)
    
    ## Prédictions : classement de la journée
    tmp.classements <- classements %>% filter(journee<=37) 
    tmp.classements <- tmp.classements %>%
        left_join(final) %>%
        select(journee, classement.reel, classement) %>%
        group_by(journee) %>%
        summarise(nb=sum(classement.reel==classement))

    ## Prédictions simulations 1 : on garde pour chaque classement le max de prob
    tmp <- sims[sims$typesim==typesim,]
    tmp1 <- tmp %>%
        group_by(journee, classement) %>%
        filter(prob==max(prob)) %>%
        left_join(final, by="eq")
    tmp1 <-tmp1 %>%
        group_by(journee) %>%
        summarise(nb=sum(classement.x==classement.y))

    ## Prédictions simulations 1 : on garde pour chaque équipe le max de prob
    tmp2 <- tmp %>%
        group_by(journee, eq) %>%
        filter(prob==max(prob)) %>%
        left_join(final, by="eq")
    tmp2 <-tmp2 %>%
        group_by(journee) %>%
        summarise(nb=sum(classement.x==classement.y))

    tmp.classements$id <- "Classement"
    tmp1$id <- "Simulations 1"
    tmp2$id <- "Simulations 2"
    tmp <- rbindlist(list(tmp.classements, tmp1, tmp2))
    ggplot() +
        geom_line(data=tmp, aes(x=journee, y=nb, color=id)) +
        scale_x_continuous("Journée", breaks=20:37) +
        scale_y_continuous("Nombre d'équipes prédites", limits=c(0,20), breaks=0:20) +
        scale_color_discrete("Méthode")
}

```

Rappel des épisodes précédents : j'ai mis en place depuis quelques semaines
[/app/sim](un outil permettant de faire des simulations de fins de championnat
de football), et je l'ai appliqué aux championnats de Ligue 1, Ligue 2 et
National depuis la 20ème journée. Le détail de la méthodologie de ces
simulations est indiqué dans l'application ou dans le
[/posts/2014-03-simulation-ligue1.html](billet correspondant).

Comme les championnats sont désormais terminés, je me suis dit que ça pouvait
être intéressant d'essayer d'évaluer si au final ces simulations ont apportés
des informations utiles, ou si, derrière de savants concepts
mathématiques, leur utilité se réduisait en fait à celle d'un 




```{r graphfun, echo=FALSE, results="hide", cache=FALSE, message=FALSE}

graph.equipe(sims.l1, classements.l1, "Rennes", "15j")
graph.equipe(sims.l2, classements.l2, "Lens", "15j")

graph.probas(sims.l1, classements.l1)
graph.probas(sims.l2, classements.l2)

graph.predictions(sims.l1, classements.l1)
graph.predictions(sims.l2, classements.l2)
graph.predictions(sims.l1, classements.l1, typesim="15j")
graph.predictions(sims.l2, classements.l2, typesim="15j")

```








